【裁判字號】    97,家訴,48
【裁判日期】    971024
【裁判案由】    分割遺產
【裁判全文】
臺灣彰化地方法院民事判決              97年度家訴字第48號
原      告  乙○○
                      號之4
被      告  己○○
                      號之4
兼訴訟代理人甲○○
被      告  丙○○
                      之1
            丁○○
            戊○○
上列一人
法定代理人  庚○○    住同上
上列當事人間請求分割遺產事件，本院於中華民國97年10月20日
言詞辯論終結，判決如下：
    主  文
兩造公同共有被繼承人陳楊來春所留遺產即本院九十三年度存字
第一三七二號提存事件之擔保金新台幣陸拾萬元，准予分割，由
原告、被告己○○、甲○○按應繼分各四分之一各取得新台幣壹
拾伍萬元，被告丙○○、丁○○、戊○○按應繼分各十二分之一
各取得新台幣伍萬元。
訴訟費用新台幣陸仟伍佰元由被告己○○、被告甲○○各自負擔
四分之一即新台幣壹仟陸佰貳拾伍元，被告丙○○、丁○○、戊○○各自負擔十二分之一即新台幣伍佰肆拾壹元，餘新台幣壹仟
陸佰貳拾柒元由原告負擔。
    事實及理由
甲、程序方面：
    本件被告丙○○、丁○○、戊○○經合法通知，均未於言詞
    辯論期日到場，核無民事訴訟法第386 條所列各款情形，爰
    依原告之聲請，由其一造辯論而為判決。
乙、實體方面：
一、原告主張：被繼承人陳楊來春於民國93年12月間，因遭密醫
    誤診致重傷在床，為對該密醫求償，而於同年、月20日向原
    告借款新台幣（下同）600,000 元，21日以93年度存字第13
    72號向鈞院提存所辦理假扣押提存在案。後被繼承人陳楊來
    春於94年4 月7 日不幸死亡，依法有原告、被告己○○、甲○○及代位其父陳文龍繼承之被告丙○○、丁○○、戊○○
    6 名繼承人，該假扣押民事訴訟案件業已終結，兩造依法向
    鈞院聲請返還該擔保金，經鈞院裁定返還確定在案。惟因被
    告有數名，始終拖延難以協同配合原告向鈞院提存所辦理取
    回該擔保金，爰此，原告乃依法向鈞院聲請另行起訴，請求
    被告須繼承返還借款事件，亦奉鈞院以97年度訴字第316 號
    判決原告勝訴確定在案，經原告依此判決向鈞院民事執行處
    聲請強制執行，主張欲扣押取回提存所該擔保金，惟鈞院民
    事執行處以97年度執春字第28419 號函覆須另向鈞院起訴聲
    請先行分割該擔保金獲准後，方得聲請強制執行取回。另被
    繼承人陳楊來春所遺於台灣銀行帳戶內之結存金額148,363
    元及其利息，已於辦理其身後喪葬事宜悉數勻支用罄，請求
    准予免併入分割遺產標的金額。為此，爰依民法第1164條規
    定，請求分割被繼承人陳楊來春所遺遺產等語。並聲明如主
    文所示。
二、被告方面：
（一）被告己○○、甲○○：對於原告主張無意見，且同意原告
      之請求。並聲明：求為適法之裁判。
（二）被告丙○○、丁○○、戊○○未於言詞辯論期日到場，亦
      未提出書狀作何聲明或陳述。
三、得心證之理由：
（一）原告上開主張，業據提出本院93年度存字第1372號提存書
      、被繼承人陳楊來春繼承系統表、除戶戶籍謄本、被告戶
      籍謄本、本院97年度聲字第140 號裁定書及其確定證明書
      、本院97年度訴字第316 號判決書及其確定證明書、被繼
      承人陳楊來春財政部中區國稅局所得財產歸屬資料清單、
      被繼承人陳楊來春財政部台灣省中區國稅局92、93年度綜
      合所得稅各類所得資料清單及其全國贈與資料清單為證，
      復經本院調閱本院93年度存字第1372號及97年度聲字第14
      0 號卷宗核閱無誤，並為被告己○○、甲○○所不爭執，
      而被告丙○○、丁○○、戊○○經合法通知未到場，亦未
      提出書狀作何聲明或答辯供本院參酌，是本院綜上事證，
      堪信原告主張之事實為真正。
（二）按遺產繼承人，除配偶外，依下列順序定之：1.直系血親
      卑親屬。2.父母。3.兄弟姊妹。4.祖父母；第1138條所定
      第一順序之繼承人，有於繼承開始前死亡或喪失繼承權者
      ，由其直系血親卑親屬代位繼承其應繼分；同一順序之繼
      承人有數人時，按人數平均繼承，民法第1138條、第1140
      條及第1141條本文分別定有明文。本件被繼承人陳陽來春
      於94年4 月7 日逝世，被繼承人陳陽來春之配偶為被告己○○，育有長子即訴外人陳文龍、次子即原告、三子即被
      告甲○○，惟訴外人陳文龍於繼承開始前之80年12月6 日
      死亡，其直系血親卑親屬為被告丙○○、丁○○、戊○○
      ，有被繼承人陳楊來春繼承系統表、除戶戶籍謄本、被告
      戶籍謄本可按，依上開規定，被繼承人陳陽來春之繼承人
      原應為被告己○○、訴外人陳文龍、原告、被告甲○○，
      並依應繼分各4 分之1 平均繼承，惟其中訴外人陳文龍已
      於繼承開始前死亡，其部分由其子女即被告丙○○、丁○○、戊○○代位繼承其應繼分，從而，被繼承人陳楊來春
      之遺產應由兩造共同繼承，且原告、被告己○○、甲○○
      之應繼分各為4 分之1 ，被告丙○○、丁○○、戊○○之
      應繼分各為12分之1 。
（三）本件被繼承人陳陽來春於94年4 月7 日去世時，遺有本院
      93年度存字第1372號提存事件之擔保金600,000 元及台灣
      銀行帳戶內之結存金額148,363 元及其利息，其中繼承人
      陳楊來春所遺於台灣銀行帳戶內之結存金額148,363 元及
      其利息，原告主張已於辦理被繼承人陳楊來春身後喪葬事
      宜悉數勻支用罄等語，按被繼承人之喪葬費用是否為繼承
      費用，民法雖未規定，然此項費用既為完畢被繼承人後事
      所不可缺，參酌遺產及贈與稅法第17條第1 項第9 款規定
      ，被繼承人之喪葬費用由繼承財產扣除，自應由遺產負擔
      。本件原告就被繼承人陳陽來春之喪葬費用共計花費250,
      000 元，有原告所提免用統一發票收據、彰化市公所第一
      公墓納骨堂、墓基使用規費收據、使用申請書為據，且為
      到庭被告己○○、甲○○所是承，堪信為真實，另參酌被
      繼承人、繼承人之身分、地位、經濟狀況及採行儀式之繁
      簡，本院認以250,000 元核算被繼承人陳陽來春之喪葬費
      用，應可認係合理而必要之費用，且該金額遠逾陳楊來春
      所遺於台灣銀行帳戶內之結存金額148,363 元及其利息，
      職是，原告主張被繼承人陳楊來春所遺台灣銀行帳戶內之
      結存金額148,363 元及其利息已於辦理被繼承人陳楊來春
      身後喪葬事宜悉數勻支用罄等語，堪以採信。基上，被繼
      承人陳楊來春之遺產僅存本院93年度存字第1372號提存事
      件之擔保金600,000 元，灼屬無疑。
（四）又按繼承人有數人時，在分割遺產前，各繼承人對於遺產
      全部為公同共有；繼承人得隨時請求分割遺產，但法律另
      有規定或契約另有訂定者，不在此限，為民法第1151條、
      第1164條所明定。復按共有物分割之方法不能協議決定者
      ，法院得因各共有人之聲請命為以原物分配於各共有人或
      變價共有物，以價金分配於各共有人，民法第824 條第2
      項定有明文，又公同共有物分割之方法，除法律另有規定
      外，應依關於共有物分割之規定，此觀同法第830 條第2
      項規定自明。本件被繼承人陳陽來春遺有前述遺產，揆諸
      上開規定，兩造在分割遺產前，對於遺產全部為公同共有
      ，因上開遺產並無不能分割之情形，亦無不分割之約定，
      而兩造就上開遺產既不能協議分割，則原告以遺產分割為
      由終止兩造間之公同共有關係，請求分割被繼承人陳陽來
      春之遺產，自屬有據。復上開遺產為現金，性質係可分，
      以原物分配為適當，故本院認上開遺產應由兩造按應繼分
      之比例分配之，爰判決如主文所示。
五、又分割遺產之訴，係必要共同訴訟，原、被告之間本可互換
    地位，且兩造均蒙其利，是本院認本件之訴訟費用應由兩造
    依其應繼分之比例負擔訴訟費用，較為公允，併此敘明。
據上論結，本件原告之訴，為有理由，依民事訴訟法第385 條第
1 項、第78條、第80條之1、第85條第1項規定，判決如主文。
中    華    民    國    97    年    10    月    24    日
                  家事法庭    法  官  游秀雯
以上正本係照原本作成。
如對本判決上訴，須於判決送達後20日之不變期間內，向本院
提出上訴狀。
                              書記官  謝志鑫
中    華    民    國    97    年    10    月    24    日


司法院資訊處製作；財團法人民間司法改革基金會備份。
